臺灣高等法院刑事判決
108年度上訴字第3320號
上  訴  人  
即  被  告  林庭淵  


上列上訴人因詐欺案件，不服臺灣桃園地方法院108年度易字第2
48號，中華民國108年7月15日第一審判決（起訴案號：臺灣桃園
地方檢察署107年度偵字第7658號），提起上訴，本院判決如下
：
    主  文
原判決撤銷。
林庭淵犯詐欺取財罪，處拘役參拾日，如易科罰金，以新臺幣壹
仟元折算壹日。緩刑貳年。
    事  實
一、林庭淵於民國107 年2 月4 日凌晨0 時8 分許前某時，連結
    網際網路登入社群網站FACEBOOK，在其所加入「車友俱樂部
    」社團中，以其帳號「林庭淵」張貼欲以出售價格為新臺幣
    （下同）1,000 元可供山葉FORCE車輛使用之前輪輪胎之貼
    文，並附商品照片。郭哲良瀏覽該貼文後，欲購買該輪胎，
    於107年2月4日凌晨8分許起即以行動電話通訊軟體Messenge
    r與林庭淵聯繫購買輪胎事宜，林庭淵明知其欲出售之輪胎
    ，並非台灣山葉機車（YAMAHA）廠牌FORCE 車款（下稱FORC
    E 車款）之新車所拆下，原廠配置之落地胎（即對話中新車
    之原廠輪胎），與郭哲良對話中，見郭哲良均詢問有關山葉
    FORCE輪胎事宜，顯已誤會林庭淵所欲販售輪胎為山葉FORCE
    新車拆下之落地胎，竟為儘速順利出售，而基於意圖為自己
    不法所有之詐欺取財之犯意，對郭哲良誤會下提問有關FORC
    E落地胎事宜內容順勢回答，而未明確說明其欲販售輪胎並
    非上述輪胎之實情，致郭哲良陷於錯誤，表示購買該輪胎，
    2人並約定於107 年2 月5 日下午4 時40分許，在桃園市○○
    區○○○路000 號前面交，郭哲良將現金1,000 元交予林庭淵
    ，林庭淵則將其在其他店面所購入供FORCE機車前輪使用輪
    胎，而非FORCE 車款新車原廠配置之輪胎1 個交付予郭哲良
    。嗣郭哲良於同日下午5 時8 分許，經檢視該林庭淵交付輪
    胎後，察覺有異，並攜至機車行詢問確認後，由手機通訊軟
    體詢問林庭淵輪胎製造日期並非新車拆下等事宜，林庭淵或
    避重就輕，之後即拒絕回應，始知受騙，嗣經報警而循線查
    獲上情。
二、案經郭哲良訴請桃園市政府警察局中壢分局報請臺灣桃園地
    方檢察署檢察官偵查起訴。
    理  由
壹、證據能力：
    本件判決認定事實所引用之卷內供述及非供述證據（包含人
    證與文書證據、物證等證據），並無證據可認為公務員違背
    法定程序所取得，且檢察官及被告林庭淵（下稱被告）就卷
    內事證證據能力均表示無意見，即均未爭執證據能力（見本
    院卷第53至55頁），經本院審酌該等證據資料製作時之情況
    ，並無違法不當及證明力明顯過低之情形，堪認作為證據應
    屬適當，依刑事訴訟法第158條之4解釋及第159條至第159條
    之5等規定，均有證據能力。
貳、認定犯罪事實所憑之證據及理由：
一、上開事實，業據被告於本院自白犯行無訛（見本卷院第52、
    72、76頁），核與證人即告訴人郭哲良、證人林庭雍證述情
    節相符（偵查卷第10至11頁反面、第59頁反面至60頁、64）
    頁及其反面），復有告訴人與被告以Messenger談論買賣本
    件輪胎之對話內容紀錄在卷可佐（偵查卷第25至37、39至42
    頁），此外，並有桃園市政府警察局中壢分局仁愛派出所受
    理各類案件紀錄表、受理刑事案件報案三聯單、影像調閱資
    料紀錄表、監視影像截圖照片、車輛詳細資料報表、內政部
    警政署反詐騙案件記錄表均附卷足憑（見偵查卷第16至24頁
    ）。綜上，足認被告自白犯行，核與事證相符，堪以採信，
    本件事證明確，被告犯行徇堪認定。
二、論罪：
    核被告所為，係犯刑法第339條第1項之詐欺取財罪。
參、撤銷原判決之理由：
    原審以被告犯行事證明確，予以論罪科刑，固非無見，惟：
     
（一）原審對於被告在其所加入FACEBOOK車友俱樂部社團內張貼
      販售輪胎之訊息內容為「以1000元價格出售FORCE車款所
      用前輪落地胎，並附有商品照片」而認被告所為係犯刑法
      第339條之4第1項第3款以網際網路對公眾散布而犯詐欺取
      財罪並變更檢察官起訴法條（刑法第339條第1項之詐欺取
      財罪）。然按，刑法第339 條之4 第1 項第3 款規定：「
      犯第339條詐欺罪而有下列情形之一者，處1年以上7年以
      下有期徒刑，得併科100萬元以下罰金：…㈢以廣播電視、
      電子通訊、網際網路或其他媒體等傳播工具，對公眾散布
      而犯之。」，觀其立法理由，係考量現今以電信、網路等
      傳播方式，同時或長期對社會不特定多數之公眾發送訊息
      施以詐術，往往造成廣大民眾受騙，此一不特定、多數性
      詐欺行為類型，其侵害社會程度及影響層面均較普通詐欺
      行為嚴重，有加重處罰之必要，爰定為第三款之加重處罰
      事由。」申言之，係因以廣播電視、電子通訊、網際網路
      或其他媒體等傳播工具，對公眾散布而犯之，將導致不特
      定人或多數人於閱聽見聞後，有受詐騙之虞，可能造成之
      侵害社會程度及影響層面均較鉅，爰增訂上開加重處罰之
      詐欺類型犯罪。故倘行為人有以上開傳播工具，對於不特
      定人或多數人散布不實訊息，以招徠民眾，進而遂行詐欺
      行為，即已具備上開加重詐欺罪之構成要件。倘係行為人
      見貼文有機可乘，進而與被害人私訊聯繫，施用詐術，則
      僅該當普通詐欺罪，尚與其所為是否該當刑法第339 條之
      4 第1 項第3 款罪名之構成要件無涉。而據前述，本件告
      訴人及檢察官均未提出被告當時在「車友俱樂部」上所貼
      文販售輪胎之相關資料，據被告所述貼文販售輪胎內容記
      載簡單，僅稱：FORCE用、落地胎、金額1000元之內容，
      並未描述很清楚等語，並佐以告訴人所提出與被告詢問販
      售輪胎內容，可見告訴人已知販售內容為「前輪輪胎」、
      「販售金額1000元」，對話過程中，被告並無主動說明所
      販售輪胎為「FORCE更換下輪胎、落地胎」等語，反而告
      訴人一再詢問被告有關其使用車款FORCE購入日期、前後
      輪胎更換情形，顯然告訴人誤認被告所欲販售輪胎甚明，
      均如前述，是本件被告僅得以刑法第339 條第1 項之罪名
      相繩，原審認被告應論以刑法之加重詐欺罪嫌，而依法變
      更檢察官起訴法條而論罪，顯有未洽。 
（二）又被告於原審判決後，於本院準備程序及審理中均認罪，
      且與告訴人達成調解，並依協議內容給付完畢，此有調解
      筆錄在卷可稽，是有關被告犯罪所得，即毋庸諭知沒收；
      原審未及審酌被告於本院認罪及已與告訴人達成上開調解
      ，而就被告對告訴人犯罪所得之款項宣告沒收並追徵之，
      尚有未合。
（三）被告上訴坦承犯行，並與告訴人達成調解，請求從輕量刑
      等語，有卷附調解筆錄可按，被告請求從輕量刑，本院認
      原判決未及審酌被告已與告訴人達成調解並賠償損失，適
      用法條部分，亦有未恰。被告上訴請求輕判，為有理由，
      而原判決既有上開可議之處，自應由本院將原判決予以撤
      銷改判。 
肆、量刑、沒收及緩刑諭知部分：
一、審酌被告出售輪胎與告訴人對話過程中，已知買家誤會其所
    欲出售輪胎為山葉FORCE原廠輪胎落地胎，竟未加以釐清、
    說明，而為順利出售其已不使用之他牌輪胎，遂而隱瞞以達
    順利販售輪胎牟利之犯罪動機、目的、手段，所為造成告訴
    人之損失與困擾，兼衡被告犯後於本院審理時坦認犯行，並
    即與告訴人達成調解，並依調解協議支付款項，有調解筆錄
    在卷可憑（見本院卷第43頁），併審酌被告於警詢中所陳之
    智識程度、家庭經濟、生活狀況自等一切情狀，量處如主文
    第2項所示之刑，並諭知易科罰金之折算標準。
二、按犯罪所得，屬於犯罪行為人者，沒收之；於全部或一部不
    能沒收或不宜執行沒收時，追徵其價額；犯罪所得已實際合
    法發還被害人者，不予宣告沒收或追徵，刑法第38條之1第1
    項前段、第3項及第5項固分別定有明文。惟宣告沒收或追徵
    ，有過苛之虞、欠缺刑法上之重要性、犯罪所得價值低微，
    或為維持受宣告人生活條件之必要者，得不宣告或酌減之，
    同法第38條之2 亦有明定，其立法目的，乃為符合比例原則
    ，兼顧訴訟經濟及人權保障，允由法院依個案情節，審酌得
    不予宣告沒收或酌減，以節省不必要之勞費，並調節沒收之
    嚴苛性。本案被告犯罪所實際收領之金額為1000元，惟於本
    院審理中，被告已與告訴人達成調解協議，並依該協議支付
    29,000元，有調解筆錄在卷可按（見本院卷第43頁），因雙
    方調解金額高於本案被告實際所得，告訴人亦已實際收受調
    解款項，被告已無保有犯罪所得之虞，倘仍宣告沒收，顯屬
    過苛，爰依刑法第38條之2第2項之規定，就被告本案之犯罪
    所得不予宣告沒收或追徵，併此敘明。
三、緩刑諭知部分：
    末查，被告前未曾因故意犯罪受有期徒刑以上刑之宣告，有
    本院被告前案紀錄表在卷可查（本院卷第31頁），其因一時
    失慮觸犯刑章，犯後終與告訴人達成和解，並表示會更注意
    販售商品行為之善後誠意，堪信被告經此偵、審程序與罪刑
    宣告後，當能知所警惕，而無再犯之虞，本院認其宣告之刑
    以暫不執行為適當，爰依刑法第74條第1 項第1 款之規定，
    併諭知緩刑2 年，以勵自新。
據上論斷，應依刑事訴訟法第369 條第1 項前段、第364 條、第
299 條第1 項前段，刑法第339 條第1 項、第41條第1項前段、
第74條第1 項第1 款，刑法施行法第1 條之1 第1 項，判決如主
文。
本案經檢察官彭師佑提起公訴，檢察官戴文亮到庭執行職務。
中　　華　　民　　國　　109 　年　　1 　　月　　20　　日
                  刑事第一庭審判長法　官  周政達
                                  法　官  曾德水
                                  法　官  程克琳
以上正本證明與原本無異。
不得上訴。 
                                  書記官  劉靜慧
中　　華　　民　　國　　109 　年　　1 　　月　　20　　日
附錄論罪科刑法條全文
中華民國刑法第339條：
意圖為自己或第三人不法之所有，以詐術使人將本人或第三人之
物交付者，處 5 年以下有期徒刑、拘役或科或併科 50 萬元以
下罰金。
以前項方法得財產上不法之利益或使第三人得之者，亦同。
前二項之未遂犯罰之。